臺灣臺中地方法院民事判決
110年度訴字第3140號
原      告  江吉    
訴訟代理人  蕭隆泉律師
複代理人    黃之昀律師
被      告  王榆禎  
訴訟代理人  黃錦峰  

被      告  曾煜峯    住○○市○○區○○街00號                                寄臺中市○○區○○路00○0號附0、附

參  加  人  張竣雄  
代  理  人  陳琮涼律師                            
            胡伯安律師              
上列當事人間遷讓返還建物事件，本院於民國111年5月3日言詞
辯論終結，判決如下：
    主    文
原告之訴及假執行之聲請均駁回。
訴訟費用由原告負擔。
參加訴訟費用由參加人負擔。
    事實及理由
壹、程序方面：
 ㈢ 按訴狀送達後，原告不得將原訴變更或追加。但請求之基礎
    事實同一者，不在此限。民事訴訟法第255條第1項第2款定
    有明文。本件原告提起本訴原聲明請求：「一、被告王榆禎
    應將門牌號碼臺中市○○區○○路00○0號建物全部騰空遷讓返還
    予原告江吉及共有人蔡清華。二、被告曾煜峯應將門牌號碼
    臺中市○○區○○路00○0號附1，及臺中市○○區○○路00○0號附2建
    物全部騰空遷讓返還予原告江吉及共有人蔡清華。三、原告
    願供擔保，請准宣告假執行。」（見本院卷13頁）；嗣於民
    國111年2月16日以書狀變更聲明為：「先位聲明：一、被告
    王榆禎應將門牌號碼臺中市○○區○○路00○0號建物全部騰空遷
    讓返還予原告江吉。二、被告曾煜峯應將門牌號碼臺中市○○
    區○○路00○0○0號及臺中市○○區○○路00○0○0號建物全部騰空遷
    讓返還予原告江吉。三、原告願供擔保，請准宣告假執行。
    備位聲明：一、 被告王榆禎應將門牌號碼臺中市○○區○○路0
    0○0號建物全部騰空遷讓返還予原告江吉及共有人蔡清華。
    二、被告曾煜峯應將門牌號碼臺中市○○區○○路00○0○0號及臺
    中市○○區○○路00○0○0號建物全部騰空遷讓返還予原告江吉及
    共有人蔡清華。三、原告願供擔保，請准宣告假執行。」（
    見本院卷179至180頁），係基於同一基礎事實為訴之變更，
    核與前開說明相符，應予准許。
貳、兩造及參加人主張：
一、原告主張：
  ㈠原告前與訴外人蔡清華共同向訴外人張竣雄承租坐落臺中市○
    ○區○○段00000地號土地（下稱系爭土地），並共同出資在系
    爭土地上興建門牌號碼分別為臺中市○○區○○路00○0號（下稱
    系爭10之8號建物）、臺中市○○區○○路00○0號附1、臺中市○○
    區○○路00○0號附2（下稱系爭附1附2建物）之未辦保存登記
    建物。嗣原告與蔡清華共同以原告之名義，與被告王榆禎於
    105年11月8日簽訂房（店）屋租賃契約書，由被告王榆禎承
    租系爭10之8號建物，租賃期間自106年1月1日起至110年10
    月20日止（下稱系爭10之8號建物租賃契約）；另於106年1
    月16日與被告曾煜峯簽訂房店屋租賃契約書，由被告曾煜峯
    承租系爭附1附2建物，租賃期間自106年2月1日起至110年9
    月30日止（下稱系爭附1附2建物租賃契約）。
　㈡原告在兩造租賃期間將屆滿前，即於110年9月27日至台中英
    才郵局分別寄發1296號、1297號存證信函通知被告王榆禎及
    曾煜峯，應分別於110年10月20日及110年9月30日前將承租
    之系爭建物騰空返還原告，並已於110年9月28日分別送達被
    告收受。從而，被告二人自上開租賃期限屆至時，即應依約
    返還系爭建物予原告。
　㈢依原告、蔡清華與張竣雄於100年7月21日訂立之土地租賃契
    約書（下稱系爭土地租賃契約）第4條之約定：「本土地僅
    限供乙方（即原告、蔡清華）倉庫及廠房使用。乙方租屆滿
    交還租賃土地時，地上物乙方拆除取回。」系爭土地租賃契
    約雖已屆期終止，但系爭土地上之倉庫及廠房等地上物是約
    定由原告、蔡清華拆除取回，張竣雄並不能取得系爭建物，
    亦無權利將系爭建物出租予他人，被告二人自不能據其與張
    竣雄之租賃契約抗辯其為合法占用。
　㈣訴外人張竣雄並未取得系爭建物之事實上處分權，原告於系
    爭租賃契約終止後，爰依系爭租約及民法第455條規定，請
    求被告二人返還系爭建物予原告。又原告就系爭建物雖僅有
    事實上處分權，原告仍得依民法第767條第2項準用同條第1
    項規定，再依民法第821條之規定，請求被告二人將系爭建
    物返還予原告及共有人蔡清華。
　㈤並聲明：先位聲明：1.被告王榆禎應將門牌號碼臺中市○○區○
    ○路00○0號建物全部騰空遷讓返還予原告江吉。2.被告曾煜
    峯應將門牌號碼臺中市○○區○○路00○0○0號及臺中市○○區○○路
    00○0○0號建物全部騰空遷讓返還予原告江吉。3.原告願供擔
    保，請准宣告假執行。備位聲明：1. 被告王榆禎應將門牌
    號碼臺中市○○區○○路00○0號建物全部騰空遷讓返還予原告江
    吉及共有人蔡清華。2.被告曾煜峯應將門牌號碼臺中市○○區
    ○○路00○0○0號及臺中市○○區○○路00○0○0號建物全部騰空遷讓
    返還予原告江吉及共有人蔡清華。3.原告願供擔保，請准宣
    告假執行。
二、被告抗辯：
  ㈠被告王榆禎：
　1.依原告與地主張竣雄簽立之系爭土地租賃契約第5條第4項、
    第7條第2項前段及第9項所約定，均明示地主對系爭建物有
    法律處分權及事實處分權。
　2.依上可知，系爭土地租賃契約於110年10月20日屆期終止時
    ，土地出租人張竣雄即取得系爭建物之事實上處分權，是依
    民法第425規定，被告王榆禎得主張系爭10之8號建物租賃契
    約對受讓人張竣雄繼續存在。況被告王榆禎亦由其夫黃錦峰
    於110年11月29日與張竣雄另行訂立「土地廠房租賃契約書
    」，原告自不得再對被告王榆禎主張民法第455條之租賃物
    返還請求權。
　3.被告王榆禎已另與張竣雄簽立上開租約，亦經張竣雄指示以
    簡易交付占有改定方式，將系爭10之8號建物交由被告繼續
    使用收益，免除原告將系爭建物返還地主之義務，故原告對
    被告之給付請求權已消滅，原告於本件請求被告王榆禎返還
    系爭10之8號建物，並無理由。
　4.並聲明：原告之訴及假執行聲請均駁回；如受不利判決願供
    擔保，請准免假執行。
  ㈡被告曾煜峯：
　1.原告與地主張竣雄簽立之系爭土地租賃契約已明定，於租期
    屆滿時，原告放棄於系爭土地上所建造之房屋權利，任由地
    主處分，而系爭土地租賃契約已於110年10月20日終止，是
    系爭建物應歸於地主所有。原告就系爭附1附2建物之權利，
    既已讓與張竣雄，則本件應有民法第425條規定之適用。
　2.因原告放棄與地主續租系爭土地，而被告曾煜峯與原告間就
    系爭附1附2建物之租約，亦於110年9月30日屆期，被告曾煜
    峯乃於110年11月29日另與訴外人張竣雄（即地主）訂立土
    地廠房租賃契約書，原告已喪失就系爭附1附2建物之權利，
    而由張竣雄取得事實上處分權，則原告於本件以系爭附1附2
    建物租賃契約，依民法第455條規定請求被告曾煜峯返還系
    爭附1附2建物予原告，並無依據。
　3.並聲明：原告之訴及假執行聲請均駁回；如受不利判決願供
    擔保，請准免假執行。
三、參加人陳述：
　㈠參加人依其與原告之系爭土地租賃契約第5條第4項之約定已
    取得系爭10之8號建物及系爭附1附2號建物之所有權及事實
    上處分權，原告於系爭土地租賃契約終止後，自不得就系爭
    建物對任何人主張權利。
　㈡縱認原告就系爭建物有事實上處分權，原告本件主張係以損
    害他人為主要目的，屬權利濫用。
　㈢被告二人與參加人就系爭建物已另簽訂土地廠房租賃契約，
    並以觀念交付方式，代原告返還系爭建物，同時受領參加人
    所交付之系爭建物，原告提起本件訴訟無理由。
參、兩造不爭執及爭執事項
一、不爭執事項：
　㈠原告與訴外人蔡清華共同向訴外人張竣雄承租坐落臺中市○○
    區○○段00000地號土地（即系爭土地），並共同出資在系爭
    土地上興建門牌號碼分別為臺中市○○區○○路00○0號（即系爭
    10之8號建物）、臺中市○○區○○路00○0號附1、臺中市○○區○○
    路00○0號附2之未辦保存登記建物（即系爭附1附2建物）。
    （見本院卷14至15、117、129頁）
  ㈡原告與被告王榆禎於105年11月8日簽訂房（店）屋租賃契約
    書，由被告王榆禎承租臺中市○○區○○路地號363-1號第一戶
    （即門牌號碼臺中市○○區○○路00○0號建物），租賃期間自10
    6年1月1日起至110年10月20日止。（見本院卷21至31、145
    頁）
　㈢原告與被告曾煜峯於106年1月16日簽訂房（店）屋租賃契約
    書，由被告王榆禎承租門牌號碼臺中市○○區○○路00○0號附1
    、附2建物，租賃期間自106年2月1日起至110年9月30日止。
    （見本院卷41至51、145頁）　
　㈣系爭10之8號建物租賃契約及附1附2建物租賃契約第4條第5項
    前段均約定：「除甲方（即原告）同意繼續出租外，乙方（
    即被告王榆禎或曾煜峯）於租賃期滿即日將房（店）屋以誠
    意照原狀遷還甲方，不得藉詞推諉或主張任何權力向甲方請
    求遷移費用或任何費用。」（見本院卷23、43頁）。
　㈤原告於110年9月27日分別寄發台中英才郵局1296號、1297號
    存證信函，通知被告王榆禎及曾煜峯應分別於110年10月20
    日及110年9月30日前將承租之系爭建物騰空返還原告，並均
    已於110年9月28日送達被告（見本院卷33至39、53至61、14
    5頁）。
　㈥原告和訴外人蔡清華共同於100年7月21日與訴外人張竣雄訂
    立土地租賃契約書（即系爭土地租賃契約），租賃期間自10
    0年10月21日至110年10月20日止。契約第4條約定：「本土
    地僅限供乙方（即原告、蔡清華）倉庫及廠房使用。乙方租
    屆滿交還租賃土地時，地上物乙方拆除取回。」、第5條第4
    項約定：「乙方在承租土地上搭建房屋，申請建照、水電、
    房屋稅籍之名義均需以甲方（即張竣雄）名義，且不得主張
    有建物所有權利及地上權主張，並不得要求任何補償及費用
    ，乙方均同意，並放棄一切權利及放棄先訴抗辯權。絕無異
    議」、第7條第2項前段約定：「乙方遷出時，如遺留於其上
    之物品不搬者，視為放棄，任由甲方處理」、第9項約定：
    「租期屆滿，乙方無違約情事，有優先承租權，但續租時地
    上物歸甲方所有。」。系爭土地租賃契約已於110年10月20
    日屆期終止。（見本院卷147至151、182、195、205頁）
二、爭執事項： 
　㈠原告與訴外人蔡清華（起造人）是否原始取得系爭10之8號建
    物及附1附2建物之所有權？系爭土地出租人張竣雄是否為系
    爭建物之事實上處分權人？
　㈡原告以系爭10之8號建物租賃契約及系爭附1附2建物租賃契約
    租期已終止，依民法第455條請求被告二人應返還系爭建物
    予原告，有無理由？被告以原告就系爭建物之事實上處分權
    已讓與訴外人張竣雄，應有民法第425條規定之適用，並已
    另與訴外人張竣雄就系爭建物簽立租約，故無庸返還予原告
    等情抗辯，有無理由？
  ㈢原告及訴外人蔡清華就系爭建物是否尚保有所有權（或事實
    上處分權）？原告是否得依民法第767條第2項準用第1項以
    及民法第821條之規定，請求被告二人返還系爭建物予原告
    及共有人蔡清華？
肆、本院判斷：
一、參加人依其與原告間所簽訂之系爭土地租賃契約之約定，業
    已取得系爭建物之事實上處分權：
  ㈠按系爭建物之所有權，依法應由原始起造人即原告與蔡清華
    原始取得所有權，且因系爭建物係未辦保存登記之違章建築
    ，故無法依民法第758條之規定藉由登記取得所有權，故系
    爭建物得為移轉者係事實上處分權，而非所有權，合先敘明
    之。
  ㈡依卷附原告和訴外人蔡清華共同於100年7月21日與參加人訂
    立之系爭土地租賃契約之約定可知，系爭土地之租賃期間自
    100年10月21日至110年10月20日止，而契約第4條約定：「
    本土地僅限供乙方（即原告、蔡清華）倉庫及廠房使用。乙
    方租屆滿交還租賃土地時，地上物乙方拆除取回。」、第5
    條第4項約定：「乙方在承租土地上搭建房屋，申請建照、
    水電、房屋稅籍之名義均需以甲方（即張竣雄）名義，且不
    得主張有建物所有權利及地上權主張，並不得要求任何補償
    及費用，乙方均同意，並放棄一切權利及放棄先訴抗辯權。
    絕無異議」、第7條第2項前段約定：「乙方遷出時，如遺留
    於其上之物品不搬者，視為放棄，任由甲方處理」、第9項
    約定：「租期屆滿，乙方無違約情事，有優先承租權，但續
    租時地上物歸甲方所有。」（見本院卷147至151、182、19
    5、205頁）。是本件兩造間有爭執者，乃系爭土地租賃契約
    經過10年之租賃期間而於110年10月20日終止後，系爭建物
    之事實上處分權應歸屬何人？就此爭執，本院認依系爭土地
    租賃契約第4條、第5條第4項及第9項之約定，可知於系爭土
    地租賃契約屆期後，參加人基於上開約定，對原告及蔡清華
    取得「請求拆除系爭建物返還土地之權」與「系爭建物事實
    上處分權」之權利，而此二權利，參加人於期間屆滿後，可
    選擇主張取得何權利。而本件依參加人所提書狀（見本院卷
    261至277頁），可知其係對原告與蔡清華主張取得「系爭建
    物之事實上處分權」。
  ㈢本上所述，系爭建物於110年10月20日之租期屆滿後，當即
    由參加人取得事實上處分權，原告依其與參加人間之約定，
    即負有交付系爭建物並返還土地給參加人之義務。
二、原告對被告之系爭建物返還請求權，已因混同而消滅：
  ㈠民法第344條：「債權與其債務同歸一人時，債之關係消滅。
    但其債權為他人權利之標的或法律另有規定者，不在此限。
    」然解釋上混同非限於債權、債務關係，解釋上尚有主債務
    與保證債務同歸一人之混同；又特定物之返還請求權與返還
    義務同歸一人時，亦可認有混同而歸於消滅之效果。
  ㈡原告依兩造間系爭建物之租賃契約法律關係，於租賃關係消
    滅後，本得基於租賃之法律關係，請求被告返還系爭建物給
    原告之權利。然查，本件原告基於其與參加人之系爭土地租
    賃契約之法律關係，亦負有交付系爭建物給參加人之義務。
    而本件參加人就系爭建物取得事實上處分權後，亦與被告方
    面簽訂土地廠房租賃契約（見本院卷121至125頁、133至137
    頁），將系爭建物及其坐落基地出租與被告，並同意讓被告
    受領原告應交付之系爭建物。從而，本件應認原告依系爭建
    物之租賃契約期滿後之法律關係，所得請求被告返還系爭建
    物之權利（即被告負有返還系爭建物給原告之義務），已因
    原告負有交付系爭建物給參加人並由被告受領之義務（即被
    告取得參加人對原告請求交付系爭建物之權利），而歸於消
    滅。
三、綜上，本件因系爭建物之事實上處分權已由參加人取得，原
    告就系爭建物已不得再對被告主張租賃物返還請求權及共有
    物返還請求權，故其提起本件訴訟為無理由，應予駁回。原
    告之訴既經駁回，其假執行之聲請即失其依據，應併予駁回
    。
四、本件事證已經明確，兩造其餘主張舉證及攻擊防禦方法，核
    與判決結果不生影響，故不一一論述。
伍、結論：原告之訴為無理由，依民事訴訟法第第78條、第86條
    第1項，判決如主文。
中　　華　　民　　國　　111 　年　　5 　　月　　31　　日
                  民事第二庭    法  官  李悌愷
正本係照原本作成。
如對本判決上訴，須於判決送達後20日內向本院提出上訴狀（須
附繕本）。如委任律師提起上訴者，應一併繳納上訴審裁判費。
中　　華　　民　　國　　111 　年　　5 　　月　　31　　日
                                書記官  蘇文熙